【裁判字號】    98,易,342
【裁判日期】    990526
【裁判案由】    背信
【裁判全文】
臺灣花蓮地方法院刑事判決               98年度易字第342號
公  訴  人  臺灣花蓮地方法院檢察署檢察官
被      告  丁○○
            甲○○
共      同
選任辯護人  林國泰律師
上列被告因背信案件，經檢察官提起公訴（ 98年度偵字第3098
號），本院判決如下：
    主  文
甲○○犯背信罪，處有期徒刑壹年。
丁○○無罪。
    事  實
一、甲○○為順瀧實業有限公司負責人吳宸中之父親（下稱順瀧
    公司），於民國97年2 月間某日受丙○○之委任，仲介出售
    丙○○代為處理鞍順企業有限公司（下稱鞍順公司）所有之
    砂石，雙方約定由甲○○代為收受貨款及以順瀧公司之名義
    開立統一發票給砂石買主，甲○○則從所收貨款中扣除每噸
    新臺幣（下同）5 元之佣金後，再將貨款匯至丙○○指定之
    銀行帳戶內。詎甲○○於97年4月間代收出售上開砂石貨款6
    97萬5720元，扣除其與丁○○應得之佣金後，依約應將代收
    出售砂石所得646萬3539 元匯給丙○○指定之帳戶，僅因鞍
    順公司股東、債權人之代理人張正治於 97年5月間某日，向
    其主張該砂石權利之歸屬有爭議，應將該貨款交給張正治處
    理時，竟意圖為第三人不法之所有，未徵得丙○○之同意，
    即違背其任務之行為，於97年5 月初某日將上開應交付給丙○○之貨款交給丁○○後，由丁○○於同年月14日轉交給張
    正治，致損害丙○○之財產權益。
二、案經告訴人丙○○告訴暨花蓮縣警察局鳳林分局報告臺灣花
    蓮地方法院檢察署檢察官偵查起訴。
    理  由
壹、證據能力部分：
一、按被告以外之人於審判外之言詞或書面陳述，除法律有規定
    者外，不得作為證據；又被告以外之人於檢察事務官、司法
    警察官或司法警察調查中所為之陳述，與審判中不符時，其
    先前之陳述具有較可信之特別情況，且為證明犯罪事實之存
    否所必要者，得為證據，刑事訴訟法第 159條第1項、第159
    條之2 分別定有明文。經查，被告甲○○、丁○○及其等之
    辯護人均否認告訴人即證人丙○○及證人乙○○於警詢中所
    為陳述之證據能力，而證人乙○○於警詢時之證述與其在本
    院之證述內容均大致相符，故認無證據能力；另證人丙○○
    於警詢之陳述，屬於審判外之陳述，依前開規定，亦認無證
    據能力。
二、又本案認定事實所引用本件卷證所有之文書證據，檢察官及
    被告、辯護人並未主張排除前開書證之證據能力，且迄於本
    院言詞辯論終結前均未表示異議，本院審酌前開書證並無刑
    事訴訟法第159條之4規定顯有不可信之情況與不得作為證據
    之情形，是本案認定事實所引用本件卷證所有之文書證據，
    亦均認為有證據能力。
貳、實體有罪部分：
一、訊據被告甲○○矢口否認有何公訴人所指之背信犯行，辯稱
    ：丙○○叫伊幫忙找砂石之買主，伊可獲得每噸5 元之佣金
    ，後來因為張正治說丙○○出賣鞍順公司之砂石，是非法取
    得，其代表鞍順公司的債權人，要扣留伊出售砂石之貨款，
    伊有找丙○○出面處理，但丙○○均不出面，伊不願介入該
    糾紛，所以將貨款交給丁○○，由丁○○交給張正治保管云
    云。經查：
（一）被告甲○○受告訴人丙○○之委任，仲介出售鞍順公司所
      有之砂石，由被告甲○○代為收受貨款及以順瀧公司之名
      義開立統一發票給砂石買主，被告甲○○可從所收貨款中
      扣除每噸5 元之佣金後，再將貨款匯至告訴人丙○○所指
      定銀行帳戶內之事實，為被告甲○○所不否認，並有被告
      甲○○立據之對帳單影本2紙、統一發票影本8張、中國信
      託商業銀行匯款申請書影本1 紙等附卷可稽，堪信屬實，
      則被告甲○○自應依其與丙○○間之委任契約，將所代收
      之貨款扣除應得之佣金後，再匯款給丙○○指定之帳戶。
      又被告甲○○於代收97年4 月份之出售砂石所得，並於扣
      除其與被告丁○○之佣金後，竟未經丙○○之同意，將應
      交付給丙○○之貨款646萬3539 元交給被告丁○○，再由
      被告丁○○轉交給張正治乙節，亦為被告甲○○所不否認
      ，並經被告丁○○於警、偵訊及本院審理時供述明確，核
      與證人張正治於警、偵訊時之證述大致相符，復有張正治
      簽立之收據影本1 紙附卷可證（見警卷第47頁、第48頁）
      ，是被告甲○○未經告訴人丙○○之同意，竟將受託代收
      之貨款交給第三人張正治，顯已違反其委任之事務，確實
      損害告訴人丙○○之財產權益，應無疑義。
（二）至被告甲○○辯稱：張正治來找伊時，伊有用電話聯絡丙○○出面處理，但丙○○都不願出面，伊不想介入他們之
      糾紛，所以才將錢交給丁○○，由丁○○轉交給張正治云
      云，雖證人許德修於檢察官偵訊時證稱：伊打好幾通電話
      ，都是有通，但丙○○沒有接等語（見偵查卷第164 頁）
      ，然被告甲○○既受丙○○委託代收貨款，其自應依其等
      委任之約定事項，將砂石貨款匯給丙○○，若有第三人向
      其主張該貨款之權利，其隨時都可將貨款匯給丙○○，以
      完成其委任之事務，並無須丙○○出面領受始得清償之必
      要，縱然丙○○未出面處理其與張正治間之糾紛，亦不影
      響被告甲○○執行其委任之任務，況張正治代理之股東、
      債權人是否得以主張該砂石之權利，亦非無疑，豈能僅憑
      張正治之片面之詞即信以為真，則被告甲○○未予究明前
      ，即率爾將該貨款交給張正治，難謂無違背其任務之行為
      ，且被告丁○○於本院審理時供稱：張正治找他們之後的
      十幾天就把錢交給張正治等語（見本院卷第137 頁），可
      見被告甲○○輕率處理該貨款之態度，其違背其與丙○○
      間委任之事務，而損害告訴人丙○○之財產權益之行為，
      應堪認定，被告甲○○上開辯解，不足採信。是本件事證
      明確，被告甲○○背信之犯行洵堪認定，應依法論科。
二、核被告甲○○所為，係犯刑法第342條第1項之背信罪。爰審
    酌被告甲○○前有違反票據法、公司法及賭博等前案紀錄（
    不構成累犯），有臺灣高等法院被告前案紀錄表1 份附卷可
    稽，素行非佳，受告訴人之委任處理事務，並從中獲取鉅額
    之佣金，竟未忠於委任之事務，於發生糾紛後，不思以正當
    程序處理，竟輕率將鉅額貨款隨意交予第三人，嚴重損及告
    訴人之財產權益，且迄未與告訴人達成和解，賠償告訴人之
    損失，暨其犯後否認犯行之態度等一切情狀，量處如主文所
    示之刑，以示儆懲。
參、實體無罪部分：
一、公訴意旨另以：被告丁○○與被告甲○○於97年4 月某日間
    共同受告訴人丙○○之委任，代為出售丙○○所有之砂石共
    34000 噸，並從中賺取仲介費。嗣被告甲○○因保管出售砂
    石所得646萬3539 元，竟意圖為第三人不法之所有，基於背
    信之犯意聯絡，將上開應交付給告訴人丙○○之貨款，交給
    被告丁○○，再轉交張正治，致損害告訴人丙○○之利益。
    因認被告丁○○所為，係涉犯刑法第342條第1項之背信罪云
    云。
二、按犯罪事實應依證據認定之，無證據不得認定犯罪事實；又
    不能證明被告犯罪者，應諭知無罪之判決，刑事訴訟法第15
    4條第2項、第301條第1項分別定有明文。次按告訴人之告訴
    ，係以使被告受刑事訴追為目的，是其陳述是否與事實相符
    ，仍應調查其他證據以資審認；又認定不利於被告之事實，
    須依積極證據，苟積極證據不足為不利於被告事實之認定時
    ，即應為有利於被告之認定，更不必有何有利之證據；再認
    定犯罪所憑之證據，雖不以直接之證據為限，間接證據亦包
    含在內，然而無論直接證據或間接證據，其為訴訟上之證明
    ，須於通常一般人均不致有所懷疑，而得確信其為真實之程
    度者，始得據為有罪之認定，倘其證明尚未達於此一程度，
    而有合理之懷疑存在時，事實審法院復已就其心證上理由予
    以闡述，敘明其無從為有罪之確信，因而為無罪之判決，尚
    不得任意指為違法（最高法院52年臺上字第1300號、30年上
    字第816號、76年臺上字第4986號判例參照）。
三、訊據被告丁○○堅決否認有何公訴人所指之背信犯行，辯稱
    ：伊不認識丙○○、乙○○，是甲○○拜託伊作中間人，把
    貨款交給張正治等語，而公訴人認被告丁○○涉有上開背信
    犯行，無非係以告訴人即證人丙○○、證人乙○○、張正治
    、許修德之證述及被告甲○○、丁○○於警、偵訊時之供述
    ，以及卷附之讓渡契約書、4月1日至4月30 日請款明細表、
    被告甲○○名義之對帳單、統一發票7 張、匯款單、張正治
    之收據等為主要論據。經查：
（一）被告丁○○確實係經被告甲○○之介紹而認識告訴人丙○○，並同意擔任人頭，以其名義向丙○○購買砂石，並可
      獲得每噸10元之佣金乙節，業據被告甲○○於警、偵訊及
      本院審理時供述明確，核與被告丁○○於警詢時供稱：丙○○及其弟乙○○我均認識，我受丙○○、乙○○委託，
      從97年2 月間協助處理該二人所經營之鞍順砂石廠砂石買
      賣，並以人頭負責砂石生意買賣，只要成功變賣廠區砂石
      1 噸，便可以抽取佣金10元等語（見警卷第14頁），及於
      檢察官偵訊時供稱：甲○○介紹丙○○給我認識，丙○○
      說用我的名義去買丙○○的砂石，由我去應付砂石公會的
      理事長，我不知道砂石理事長的名字，我只知道他綽號「
      布袋」。丙○○說賣出去的砂石每噸給我賺10元，因為我
      跟理事長是好朋友，理事長會給我面子，我有從甲○○那
      邊拿到每噸10元的錢，因為丙○○說直接從那裡扣，砂石
      直接出貨到甲○○找的客戶，如果有什麼問題，我要出面
      跟「布袋」溝通等語（見偵查卷第15頁），復於本院審理
      時供稱：「（你的仲介費是由誰付給你的？）甲○○直接
      交現金給我」、「（仲介費如何算？）丙○○跟我說每噸
      要給我10元，我後來有欠甲○○錢，後來我實際上只有拿
      到5 萬多元」、「（你拿到的是幾月份的仲介費？）我不
      記得，我只記得我只有拿到一個月的仲介費」等語（見本
      院卷第138 頁）屬實，若被告丁○○不認識丙○○，何以
      又說丙○○同意給付伊每噸砂石10元之佣金，並稱已從被
      告甲○○處拿到1 個月的佣金，其前後說法豈不自相矛盾
      ，是被告丁○○辯稱：伊不認識丙○○云云，顯與事證有
      違，不足採信。
（二）又據告訴人提出之刑事附帶民事起訴狀主張被告丁○○、
      甲○○於97年4月間出售告訴人所有砂石 3萬4千噸等語，
      則依被告丁○○、甲○○之前開供述，其等可獲得之佣金
      共為51萬元（34000×《10＋5》＝510000），而被告甲○○、丁○○交給張正治的貨款為646萬3539 元，加上前開
      佣金後為697萬3539元 （0000000＋510000＝0000000），
      此與告訴人寄給順瀧公司之存證信函主張被告甲○○積欠
      貨款之數額697萬5721元（見警卷第40頁）及警卷第31、3
      2頁之順瀧（廣得-順瀧）4/1-4/15月份請款明細表、順瀧
      （廣得-順瀧）4/6-4/30 月份請款明細表上請款金額合計
      為694萬5720元（0000000＋0000 000＝0000000 ）數額相
      去不遠，足見被告甲○○確有先將貨款扣除其本身每噸 5
      元及被告丁○○每噸10元之佣金後，才將剩餘之貨款交付
      給張正治，由此可見，被告丁○○確實有在上開砂石買賣
      中擔任人頭之角色，負責對外宣稱該砂石已由其購得，否
      則張正治如何會找到被告丁○○、甲○○。至於告訴人丙○○或證人乙○○均指稱並不認識丁○○，此事與其無關
      云云，此應係其等為免事情複雜化或拒絕給付被告丁○○
      佣金而為不實之指述，不足採信，此亦可由告訴人丙○○
      及證人乙○○於警、偵訊時均謊稱：其與被告甲○○僅係
      單純之砂石買賣關係云云，亦可證明。
（三）惟按刑法第342 條之背信罪，以為他人處理事務，意圖為
      自己或第三人不法之利益或損害本人之利益，而為違其任
      務之行為，致生損害於本人之財產或其他利益為犯罪構成
      要件，是須以為他人處理事務為前提。經查，被告丁○○
      受告訴人丙○○委任處理之事項係擔任買賣砂石之人頭，
      對外宣稱其已購得丙○○出售鞍順公司之砂石，以避免鞍
      順公司之股東或債權人對該砂石主張權利而已，並不包括
      保管出售砂石所得之貨款，而被告甲○○係受告訴丙○○
      委託仲介買賣該砂石，並代為收取及保管貨款，可見受託
      保管該貨款之人為被告甲○○，並非被告丁○○，縱被告
      丁○○將被告甲○○交付之貨款轉交給張正治，而損害告
      訴人丙○○之財產權益，因被告丁○○並未受託保管該貨
      款，依前開說明，亦不成立刑法第342 條之背信罪。是公
      訴人認被告丁○○所為，亦涉犯背信罪云云，尚有誤會，
      不足採信。
四、綜上所述，被告丁○○之行為與前揭刑法背信罪之要件有違
    ，自難論以該罪，此外，又無其他積極證據足資證明被告丁○○有何公訴人所指背信犯行，故被告丁○○之犯罪即屬不
    能證明，揆諸前開法條、判例及說明，自應諭知被告丁○○
    無罪之判決。
據上論斷，應依刑事訴訟法第299條第1項前段、第301條第1項，
刑法第342條第1項，刑法施行法第1條之1，判決如主文。
本案經檢察官吳宇青到庭執行職務。
中    華    民    國    99    年    5     月    26    日
                  刑事第三庭  審判長  法  官  李世華
                                      法  官  湯國杰
                                      法  官  許乃文
以上正本證明與原本無異。
如不服本判決應於收受送達後10日內向本院提出上訴書狀，並應
敘述具體理由。其未敘述上訴理由者，應於上訴期間屆滿後20日
內向本院補提理由書(均須按他造當事人之人數附繕本)「切勿逕
送上級法院」。告訴人或被害人如對於本判決不服者，應具備理
由請求檢察官上訴，其上訴期間之計算係以檢察官收受判決正本
之日期為準。
中    華    民    國    99    年    5     月    26    日
                              書記官
附錄本判決論罪之法律條文：
中華民國刑法第342條
（背信罪）
為他人處理事務，意圖為自己或第三人不法之利益，或損害本人
之利益，而為違背其任務之行為，致生損害於本人之財產或其他
利益者，處 5 年以下有期徒刑、拘役或科或併科 1 千元以下罰
金。
前項之未遂犯罰之。

司法院資訊處製作；財團法人民間司法改革基金會備份。
